臺灣臺北地方法院簡易民事判決
111年度北簡字第4456號
原      告  陳建霖  

被      告  台新大安租賃股份有限公司


法定代理人  陳力雄  
訴訟代理人  蔡佩娟  

上列當事人間請求確認本票債權不存在事件，經臺灣橋頭地方法
院以一一○年度岡簡字第五九三號民事裁定移送前來，本院於民
國一百一十一年十月五日言詞辯論終結，判決如下︰
    主    文
確認被告持有原告為共同發票人、票面金額新臺幣參拾參萬元、
發票日為民國一百零六年四月二十八日之本票，其中新臺幣參拾
參萬元及自民國一百零七年三月一日起至民國一百一十年七月十
九日止，按年息百分之二十計付利息，暨自民國一百一十年七月
二十日起至清償日止，按年息百分之十六計付利息之債權，於新
臺幣貳拾貳萬貳仟零伍拾捌元範圍內之債權不存在。
原告其餘之訴駁回。
訴訟費用新臺幣伍仟玖佰柒拾捌元由原告負擔。
    事    實
甲、原告方面：
一、聲明：㈠請求確認被告台新大安租賃股份有限公司持有原告
    為共同發票人、票面金額新臺幣（下同）三十三萬元、發票
    日為民國一百零六年四月二十八日之本票（下稱系爭本票）
    ，對原告之本票債權不存在；㈡被告應給付原告二十三萬五
    千五百七十六元，及自起訴狀繕本送達翌日（即一百一十一
    年四月十四日）起至清償日止，按年息百分之五計算之利息
    。
二、陳述略稱：
  ㈠緣原告之友人即訴外人莊濬承（即系爭本票上所載發票人周
    鐿蓉之子）購買汽車而欲向被告貸款，嗣訴外人莊濬承託請
    原告擔任該筆貸款之保證人，原告雖同意擔任保證人，然而
    當時原告即向被告之辦理業務人員詢問僅擔任保證人，何以
    簽發系爭本票之發票人？該辦理業務人員回覆表示保證人亦
    簽署於系爭本票之發票人欄處云云，原告因不諳法律且信任
    該業務人員之專業，因此不疑有他而於系爭本票之發票人欄
    處簽署。嗣被告持有系爭本票向臺灣臺南地方法院（下稱臺
    南地院）聲請強制執行，經以一一○年度司執字第七二二三
    三號清償票款強制執行事件受理，嗣經囑託臺灣高雄地方法
    院（下稱高雄地院）執行（案號：一一○年度司執惠字第一○
    六三一五號），被告因前述強制執行案件獲清償二十三萬五
    千五百七十六元。
  ㈡本件被告執系爭本票對原告聲請強制執行，於聲請狀載「聲
    請人執有上開執行名義，惟相對人遲不付款」，被告係主張
    原告為系爭本票之發票人之債務人地位，然並非原告向被告
    貸款，兩造間並無借款契約存在，原告更非系爭本票之發票
    人即票款債務人。原告係因被告辦理業務人員向原告指示保
    證人亦簽署於系爭本票之發票人欄處，原告因受詐欺致誤以
    為於系爭本票發票人欄處簽名係僅為保證人，並於前述強制
    執行案件始知悉被告係主張原告為系爭本票之發票人之債務
    人地位。是原告主張系爭本票為受詐欺而簽發，否認系爭本
    票之債權存在，又被告因前述強制執行案件所獲清償二十三
    萬五千五百七十六元，爰依確認本票債權不存在及不當得利
    法律關係提起本件訴訟。
  ㈢關於橋頭地院一○六年度司執字第六五七六四號執行卷內所附
    本票裁定、確定證明及本票影本，當時業務跟原告說是本票
    上的保證人，而不是發票人，原告不懂而相信業務，另一位
    發票人是訴外人莊濬承的母親即訴外人周鐿蓉，當初訴外人
    莊濬承要買車用訴外人周鐿蓉的名義，買車之後繳沒幾期就
    跑掉，這是被告後來說的，有幾年都是訴外人莊濬承在跟被
    告聯繫，後來被告說在訴外人莊濬承身上討不到錢所以要跟
    原告討，當初被告也執行了原告二十三萬餘元，原告是不是
    應該要退出這個責任。對臺南地院一一○年度司執字第七二
    二三三號執行卷及高雄地院一一○年度司執字第一○六三一五
    號執行卷之卷宗資料均沒有意見。原告認為原告是被騙的被
    拐去簽字。原告有去找到訴外人周鐿蓉及莊濬承住家，然訴
    外人莊濬承的父親完全不想處理還報警，並表示訴外人莊濬
    承在外欠很多錢，反正有人來討債就報警。
  ㈣關於證人蕭紫綺、戴維寧之證言，對證人蕭紫綺的證言有意
    見，其根本不是當初接洽原告對保的人；證人戴維寧表示保
    證人要簽本票，但原告不知道那是共同發票，其要原告做保
    證人就拿本票給原告簽，說保證人就是要簽這些。關於被告
    答辯一、二狀內容及證物，原告覺得當初業務確實沒有告訴
    原告那個是共同發票人，而且那時候原告才二十歲出頭，也
    不知道什麼是共同發票，業務只說這個是保證人要簽的。
三、證據：提出系爭本票影本一件、臺南地院一百一十年八月十
    六日南院武一一○司執坤字第七二二三三號函影本一件、高
    雄地院民事執行處一百一十年十一月十九日雄院和一一○司
    執字第一○六三一五號通知函影本一件、民事強制執行聲請
    狀影本一件、原告所有之存簿封面及內頁影本各一件為證。
乙、被告方面：
一、聲明：原告之訴駁回。
二、陳述略稱：
  ㈠緣訴外人周鐿蓉（即主債務人）偕同原告擔任車號0000-00號
    車輛（下稱系爭汽車）之連帶保證人，並於一百零六年四月
    間與被告簽訂車輛融資租賃契約書（下稱系爭契約），及簽
    發系爭本票乙紙予被告公司以維護債權，合先敘明。
　㈡本件依原告之起訴狀所示，其已自承同意擔任系爭汽車融資
    租賃契約之保證人並親自簽發系爭本票，且依系爭契約中「
    乙方連帶保證人」有原告之簽名及印文，依系爭契約第十二
    條前段、第十七條前段約定，原告既為系爭契約之連帶保證
    人，又親自簽發系爭本票，即為系爭本票之共同發票人，自
    應負連帶清償債務責任，是原告主張系爭本票債權不存在顯
    與事實不符。
　㈢對臺南地院一一○年度司執字第七二二三三號執行卷及高雄地
    院一一○年度司執字第一○六三一五號執行卷均無意見，原告
    確實也說了其有簽發系爭本票，也同意擔任本件票據的連帶
    保證人就應該要負清償責任，被告公司扣到的其實是臺南地
    院囑託高雄地院去扣到的錢以後轉回臺南地院，再由臺南地
    院給付給被告，囑託的高雄地院案號為一一○年度司執助字
    第二八○二號。原告已經承認其簽發系爭本票的事實，即使
    只是擔任保證人也有簽系爭契約，
　㈣關於證人蕭紫綺、戴維寧之證言，兩位證人所述應該是事實
    ，因為案件時間久遠對對保細節或許有些微錯誤，但證人戴
    維寧有具結作證，證人蕭紫綺也沒有理由要讓自己負偽證罪
    ，且兩位證人皆有說明業務人員在進行對保的相關程序，且
    有明確的告知若當事人不願意擔任保證人或不願意簽契約書
    或本票，皆不會強迫當事人承作案件。關於原告所述，依票
    據法第五條在票據上簽名者依票載文義負責，原告已自承確
    實有簽發本票，且業務人員有告知原告保證人要簽本票，原
    告不應以不知道簽發本票就是共同發票人這件事而抗辯拒絕
    連帶負擔債務。
三、證據：聲請傳訊證人蕭紫綺、戴維寧，並提出系爭契約影本
    一件、系爭本票影本一件及系爭本票原本一件（已當庭發還
    ）為證。
丙、本院依職權調閱被告公司變更登記表及被告法定代理人個人
    戶籍資料，並調取橋頭地院一○六年度司執字第六五七六四
    號執行卷、臺南地院一一○年度司執字第七二二三三號執行
    卷、高雄地院一一○年度司執字第一○六三一五號執行卷。
    理    由
一、程序方面：按確認法律關係之訴，非原告有即受確認判決之
    法律上利益者，不得提起之，民事訴訟法第二百四十七條第
    一項定有明文。所謂即受確認判決之法律上利益，係指法律
    關係之存否不明確，原告主觀上認其在法律上之地位有不安
    之狀態存在，且此種不安之狀態，能以確認判決將之除去者
    而言（最高法院五十二年台上字第一二四○號判例可資參照
    ）。經查，本件系爭本票業經被告持以聲請本票裁定，而原
    告主張本票債權不存在，顯然兩造就系爭本票債權對原告存
    在與否已發生爭執，如不訴請確認，原告在私法上之地位將
    有受侵害之危險，參酌首開說明，原告提起本件確認之訴以
    排除此項危險，應有確認利益。
二、原告主張意旨略以：原告之友人即訴外人莊濬承買汽車而欲
    向被告貸款，嗣原告雖同意擔任保證人，係因被告辦理業務
    人員向原告指示保證人亦簽署於系爭本票之發票人欄處，原
    告因受詐欺致誤以為於系爭本票發票人欄處簽名係僅為保證
    人，又被告因聲請強制執行案件獲清償二十三萬五千五百七
    十六元，爰依確認本票債權不存在及不當得利法律關係提起
    本件訴訟等語。被告答辯意旨則以：本件依原告之起訴狀所
    示其已自承同意擔任系爭汽車融資租賃契約之保證人並親自
    簽發系爭本票，且依系爭契約中「乙方連帶保證人」有原告
    之簽名及印文，原告既為系爭契約之連帶保證人，又親自簽
    發系爭本票，即為系爭本票之共同發票人，自應負連帶清償
    債務責任等語置辯。兩造對於原告親自於系爭本票之發票人
    欄簽名並無爭執，兩造爭執重點在於：㈠原告是否遭受詐欺
    而簽發系爭本票？原告得否以遭受詐欺而主張被告對原告之
    本票債權不存在？㈡被告因聲請強制執行案件獲清償款項金
    額是否原告所稱二十三萬五千五百七十六元？此部分法律上
    如何評價？被告就前揭款項是否有不當得利而應返還原告？
    爰說明如后。
三、按因被詐欺或被脅迫而為意思表示者，表意人得撤銷其意思
    表示，民法第九十二條第一項前段定有明文。次按當事人主
    張有利於己之事實者，就其事實有舉證之責任，民事訴訟法
    第二百七十七條前段定有明文。再按當事人主張其意思表示
    係因被詐欺或脅迫而為之者，應就其被詐欺或被脅迫之事實
    ，負舉證之責任，最高法院二十一年上字第二○一○號裁判意
    旨參照。復按票據行為，為不要因行為，票據上之權利義務
    ，悉依票上所載文義定之，與其基礎之原因關係各自獨立，
    執票人不負證明關於給付原因之責任，如票據債務人主張執
    票人取得票據出於惡意或詐欺、脅迫時，則應由該債務人負
    舉證之責，最高法院九十七年度臺上字第二二四二號判決意
    旨參照。
四、經查：㈠原告主張受被告辦理業務人員詐欺簽發系爭本票，
    然本院傳訊證人戴維寧於本院一百一十一年八月三日言詞辯
    論期日到庭作證證稱：「我有在租賃契約書上寫的時間、地
    點擔任對保人，這應該是兩地對保，蕭紫綺是台南單位的同
    事，她是對保第一個周鐿蓉，因為我寫在高雄找保人工作地
    對保，我寫的就是我對保，原告當時應該是在青年夜市裡面
    上班，所以我才會晚上九點去那邊找他對保。本票是原告簽
    名、蓋章的，契約、本票有時候寫時間比較後面應該是牽涉
    撥款的問題。」、「（原告問：當初你叫我簽本票，我問保
    證人要簽這個嗎，你說對，有沒有這件事？）對，保證人一
    定要簽本票，至於你說你有問我你不知道要簽本票這件事，
    應該不會有這件事情，因為如果原告不願意簽本票就等於不
    願意作保，要簽保證人就一定會簽本票，要不然就通通不簽
    。」（參本院卷第八十二頁、第八十三頁），足信原告確係
    因欲擔任保證人而簽發系爭本票，並無遭受詐欺簽發系爭本
    票之事實，原告自無從以遭受詐欺之理由而主張被告對原告
    之本票債權不存在；㈡但另一方面，原告稱被告因聲請強制
    執行案件獲清償二十三萬五千五百七十六元，而本院依職權
    調閱台南地院一一○年度司執字第七二二三三號執行卷之卷
    內資料顯示，鳳山郵局於一百一十年九月十三日自原告帳戶
    執行扣押款二十三萬五千三百二十六元，另二百五十元係鳳
    山郵局之手續費，而臺南地院於一百一十年九月二十二日收
    受該二十三萬五千三百二十六元，被告執行取得款項即為二
    十三萬五千三百二十六元，又執行紀錄表記載前揭二十三萬
    五千三百二十六元，其中一萬三千二百六十八元為執行費用
    ，足見被告所主張三十三萬元及自一百零七年三月一日起至
    一百一十年七月十九日止，按年息百分之二十計付利息，暨
    自一百一十年七月二十日起至清償日止，按年息百分之十六
    計付利息之本票債權，扣除執行費用後，被告實際取償金額
    為二十二萬二千零五十八元（計算式：235,326－13,268＝222
    ,058），此金額被告既已取償，被告就已取償之本票債權自
    因原告清償而不存在，又被告本於本票債權就前揭款項取償
    ，屬合法行使權利，具法律上之原因，自無返還不當得利可
    言，原告請求返還不當得利應屬無據。
五、綜上所述，原告以遭受詐欺共同簽發系爭本票為由：㈠訴請
    確認被告持有系爭本票，對原告之本票債權不存在；㈡被告
    給付原告二十三萬五千五百七十六元，及自起訴狀繕本送達
    翌日（即一百一十一年四月十四日）起至清償日止，按年息
    百分之五計算之利息，其請求於主文第一項所示之範圍內為
    有理由，應予准許。超過主文第一項範圍之請求，則屬無據
    ，應予駁回。
六、本件訴訟費用額，依後附計算書確定如主文所示金額。
七、本件事證已臻明確，兩造其餘攻擊防禦方法，於本判決結果
    不生影響，爰不一一論述，併此敘明。
八、據上論結，原告之訴為一部有理由，一部無理由，並依民事
    訴訟法第七十九條，判決如主文。
中　　華　　民　　國　　111 　年　　11　　月　　3 　　日
                              臺北簡易庭
                              法      官  文衍正
以上正本係照原本作成。
如對本判決不服，須於判決送達後二十日內向本庭（臺北市重慶
南路一段一百二十六巷一號）提出上訴狀。（須按他造當事人之
人數附繕本）。如委任律師提起上訴者，應一併繳納上訴審裁判
費。
中　　華　　民　　國　　111 　年　　11　　月　　3 　　日
                              書  記  官  高秋芬
訴訟費用計算書：
項        目             金  額（新臺幣）        備  註 
第一審裁判費　　           2,540元
第一審證人旅費             3,438元
合　　　　計　　     　    5,978元